臺灣高等法院臺中分院刑事判決　　　　　　　　　九十三年度上訴字第一二九八號
　　上　訴　人
　　即　被　告　甲○○○
　　選任辯護人　林益輝
右上訴人因偽造文書等案件，不服臺灣台中地方法院九十二年度訴字第一二○五號中
華民國九十三年六月九日第一審判決（起訴案號：臺灣台中地方法院檢察署九十二年
度偵字第九三號、九十二年度偵字第一七四九號），提起上訴，本院判決如左：
      主  文
上訴駁回。
      事  實
一、甲○○○於民國（下同）九十年三月二十五日，自任互助會會首，招集自九十年
    三月二十五日起會、會員（含會首）共計十七人次、每會每月之會款為新台幣（
    下同）二萬元之民間互助會一會，會員除會首甲○○○外，其餘實際參與者為：
    游美智、廖美麗（即曾美麗）、阿蓮（乙○○只）、金玉馨（己○○）、黃瑞煌
    、藍春子、蘇玉花、林翠霞、張金枝、林秀玉、曾茂仁、蘇慶盛、何惠美、金玉
    馨，另甲○○○明知丁○○、戊○○並未同意擔任本次互助會會員，竟佯以丁○○、戊○○之名義載入會簿，使其餘會員認丁○○、戊○○同為互助會會員，並
    約定於每月二十五日下午八時，在臺中縣太平鄉○○村○○路四二巷十一號會首
    甲○○○之住處開標，採內標制，底標為一千五百元，除已得標會員對甲○○○
    有按期繳納互助會款之義務外，尚未得標之活會會員應將二萬元扣除該期得標會
    員所出標息之餘額，繳交給甲○○○。詎甲○○○因經濟狀況不佳，竟基於意圖
    為自己不法所有及行使偽造私文書之概括犯意，先於九十年四月二十五日第二會
    開標時，在前開住處冒用「丁○○」之名義，偽造「丁○○」之署押及偽填標息
    「四千三百元」，而偽造成表示「丁○○以四千三百元之標息參與競標」等文意
    之標單一紙並提出行使，一舉得標，致除會首甲○○○及遭冒名之「丁○○」以
    外之到場及未到場之活會會員游美智、廖美麗（曾美麗）、阿蓮（乙○○只）、
    金玉馨、黃瑞煌、藍春子、蘇玉花、林翠霞、張金枝、林秀玉、曾茂仁、蘇慶盛
    、何惠美、金玉馨等十四名活會會員均陷於錯誤，各交付一萬五千七百元之會款
    予甲○○○，甲○○○因而共計詐得會款二十一萬九千八百元；嗣於同年五月二
    十五日第三會開標時，又在上開住處冒用「戊○○」名義，偽造「戊○○」之署
    押及偽填標息「四千五百元」，而偽造成表示「戊○○以四千五百元之標息參與
    競標」等文意之標單並提出行使，且再度得標，致到場及未到場之活會會員游美
    智、廖美麗（曾美麗）、阿蓮（即乙○○只）、金玉馨（己○○）、黃瑞煌、藍
    春子、蘇玉花、林翠霞、張金枝、林秀玉、曾茂仁、蘇慶盛、何惠美、金玉馨等
    十四名活會會員均陷於錯誤，各交付一萬五千五百元予甲○○○，甲○○○因而
    共計再詐得會款二十一萬七千元，前後二次共計詐得四十三萬六千八百元款。嗣
    於九十年九月間第七會停標後，甲○○○與己○○、乙○○只等人協議於九十年
    十一月十五日以現金償還互助會款，並簽發切結書以一百萬元清償會員款項後，
    卻逃逸無蹤，己○○及乙○○只等人始知受騙上當。
二、案經己○○及乙○○只訴由臺灣臺中地方法院檢察署檢察官偵查起訴。
      理  由
一、訊據上訴人即被告甲○○○固坦承有以「丁○○」之名於互助會第二會開標時，
    填寫互助會單以四千三百元之標息得標一情，惟矢口否認有何右揭冒標等偽造私
    文書及詐欺等犯行，於偵查時先辯稱：本次互助會並無人頭，戊○○原是用他小
    孩的名字林家茂跟會，後來沒有參加，戊○○都沒出錢，她就自己頂下這個會，
    另因丁○○是藍春子的丈夫，後來他也沒有參加，是由她女兒將這個會頂下來等
    語（見臺灣臺中地方法院檢察署九十一年度偵字第六二九二號卷第二九、三三頁
    ），後又更稱：丁○○原本說要跟會，但嗣後又說不要參加，所以她自己頂下這
    個會，但她沒有更改會員名單，至於戊○○的會是她自己標走，且戊○○是以她
    孩子林家茂的名義跟會等語（見九十二年度偵字第九三號卷第二八、五一、六十
    頁），再於原審改稱：她沒有冒標，丁○○原本有跟會，他還說若別人沒有還他
    錢，他就沒有辦法入會，第一會先讓他欠，所以才讓他入會，一個月到期時，丁○○表示無法入會，她自己才頂下這個會，並以丁○○之名投標，標單上「丁○○」的姓名是由她填寫的，至於戊○○的部分，是以其子林家茂的名字跟會的，
    且其亦有標會等語（見原審卷【一】十八頁），堪認被告所供各情已然反覆，復
    查：
（一）針對證人丁○○遭被告冒名投標一情：
  １、據證人丁○○於原審證稱：他不知道被告於九十年三月二十五日招的互助會，
亦未到過被告家中，從未跟過會，亦不知為何他的名字會出現在標單上等語（
      見原審卷【二】一二三、一二四頁），互核與證人即丁○○之妻藍春子於原審
      證稱：她與丁○○間的經濟是獨立的，這一會在被告招集時有要求她先生也跟
      一會，她向被告稱因未徵詢過丁○○，但被告仍擅將丁○○的名字寫下去，她
      在同一天就向丁○○確認不願跟會的意願後，於開始標會前就向被告表示丁○○不願參加的意思等語相符（見原審卷【二】第一二六頁），另經證人曾美麗
      於原審證稱：她是用本人的名義參加互助會，至於被告為何將她的名字寫成廖
      美麗，她並不知情，這個會每次的開標她都有去，但每次標的人她都不認識，
      標會時她從未看過丁○○，也不認識丁○○，但有看過藍春子拿錢給被告等語
      明確（見原審卷【二】第一三四、一三五頁），此外，參與本件互助會之會員
      即證人葉美娥、游美智則證稱：不認識丁○○等語（見原審卷【二】一三九頁
      、原審卷【三】第十二頁），再者，證人林秀玉亦證稱：從未見過丁○○前來
      投標等語（見原審卷【二】第一四四頁），已足稽證人丁○○確實並未參與被
      告於九十年三月二十五日所召集之互助會一情，應信屬實。
  ２、另辯護人固為被告辯護稱：證人藍春子亦有參加被告所招集之本次互助會，以
      藍春子見到互助會簿上所載丁○○之名字未提出異議等情觀之，應認丁○○原
      本即同意加入此互助會等語，然查：夫妻間原本即各為獨立人格主體，且民間
      互助會之參與已然超過夫妻日常家務代理之範圍，夫妻之一方本無權未經他方
      之同意即任以他方之名義簽訂合會契約，況且藍春子已向被告明白表示丁○○
      不願入會之意願於前，業據證人藍春子證述如前，嗣後縱使藍春子對於會簿上
      載具其夫「丁○○」之名未表異議，並不當然表示丁○○本人必然知悉被告擅
      將其名納入會簿一情，更無法遽以認定丁○○即有同意入會之意思，此據證人
      丁○○、藍春子均一致證稱：經濟均係獨立，各管各的等語（見原審卷第一二
      五、一二六頁）即可明悉。
  ３、復以，證人林翠霞固於偵查及原審時證稱：她是林張金枝的女兒，她與母親均
      有參加互助會，林張金枝標走第五會，她標走第四會，被告均有收齊會款交給
      她，丁○○的部分，她有聽被告說過他原本要跟會，但因故無法參加，丁○○
      這一會她原本想與被告一人一半來代替，後來決定由被告一人頂替等語（見原
      審卷【一】第二七頁），惟以，證人林翠霞就丁○○是否參與互助會一情所為
      證述，既係聽聞被告所言，應屬傳聞，自不得採為認定此部分事實之證據。
  ４、從而，本件被告未得丁○○之同意或授權，即將丁○○名列於九十年三月二十
      五日所召集之互助會簿中，亦有該互助會簿會員影本一份附卷可佐（見九十年
      度發查字第五○六六號卷第五、六頁），且被告自承於九十年四月二十五日第
      二會開標時，在住處以「丁○○」之名義，填載「丁○○」之署押及偽填標息
      「四千三百元」之內容於標單上，並如數向其餘活會會員收取各一萬五千七百
      元之會款等語（見原審卷【二】第十四頁），則被告冒用「丁○○」之名與投
      標，因而詐得會款二十一萬九千八百元等情，應屬真實。證人丁○○既自始未
      參與本件互助會，則被告辯稱：係因丁○○事後無力支付會款，始由她頂下丁○○這一會等語，自屬卸責之詞，不足採信。
（二）就證人戊○○遭被告冒名投標一事：
  １、被告固於偵查時陳稱：戊○○原是用他小孩的名字林家茂跟會，後來沒有參加
      ，戊○○都沒出錢，她就自己頂下這個會等語（見臺灣臺中地方法院檢察署九
      十一年度偵字第六二九二號卷第二九、三三頁），後又更稱：戊○○的會是她
      自己標走，且戊○○是以她孩子林家茂的名義跟會，但卻拒絕給付死會會錢等
      語（見九十二年度偵字第九三號卷第二八、六十頁），惟以證人林家茂業於偵
      查時證稱：他根本不知道有這會，更沒有以母親戊○○的名義入會，戊○○亦
      沒有入會，怎麼可能去標會等語（見原審卷【一】第二八頁），復以，由卷附
      之互助會簿會員名單中確實並無林家茂之名，是認被告辯稱戊○○係以林家茂
      之名入會一情，悖於事證，委無足採。
  ２、另證人林秀玉雖證稱：她認識戊○○，但戊○○標到的那一次她沒有在場，她
      之所以知道戊○○有標到會是因為被告跟她說的，且因為會簿上也有戊○○的
      名字，所以她才將錢交給被告等語（見原審卷【二】第一四三、一四五頁），
      惟以，證人林秀玉就戊○○是否得標等情所為證述，既係聽聞被告所言，應屬
      傳聞，自不得採為認定此部分事實之證據，先予敘明。
  ３、復以證人林翠霞於偵查及原審時固證稱：互助會第三會開標時，她有在場，戊○○也有到場，第三會確實是戊○○標走，她只跟戊○○差了五十元的標息，
      最後讓戊○○標走了，至於第四會、第五會則是她與母親林張金枝標走了，被
      告都有收齊會款並交給她等語（見原審卷【一】第二十七頁），惟據同為在場
      之互助會員蘇慶盛則證稱：開標時，他也有去現場，開標完了他就走了，第三
      會開標時，他有看過戊○○在場，但他沒有看到她寫標單，是何人得標他也不
      知道等語（見原審卷【一】第二十七頁），所為證述已與證人林翠霞扞格，另
      證人楊金則枝迭於警詢、偵查及原審結證稱：她於八十六年間確實參與被告所
      召集的互助會，至於九十年三月這個會被告雖曾向她召攬過此會，但她並未允
      諾參加，並告訴被告稱她沒有錢，更未以子林家茂之名參加互助會，且她也沒
      有以四千五百元之標息參與投標，是被告與她有金錢借貸的往來關係等語明確
      （見偵字第九三號第五五、六十頁、原審卷【一】第十八、十九頁、原審卷【
      二】第一三一至一三三頁），又證人曾美麗則於原審證稱：每次的開標她都有
      去，但她都無法標得，因為標得的人都沒有在現場，被告都向他們說是別人寄
      標，她也不認識戊○○，標會時也沒有看過戊○○等語綦詳（見原審卷【二】
      第一三四至一三八頁），衡情，若證人戊○○有參與本件互助會並於第三會時
      得標，則依合會契約之約定，戊○○應於未得標時按會期給付活會會款，於得
      標後亦應交予得標會員死會會款，然被告既稱戊○○從未交過會款，已然違反
      合會契約，被告理應急於催討，何以能毫無異議讓戊○○參與第三會之投標？
      又若戊○○未曾交付任何會款，則分別由證人林翠霞及其母親林張金枝得標之
      第四、五會會款中，屬於戊○○應給付之死會會款自應付之闕如，何以證人林
      翠霞竟證稱被告有收齊全部會款交給她等語？是以，本件被告既稱證人戊○○
      從未支付任何會款，但被告不僅於本件事發前未曾向其餘會員表示戊○○未按
      期繳付會款之情事，甚至如數支付第四、五期得標會款予得標之證人林翠霞，
      自與常情不符，且以被告悖於常理之舉措，亦可徵被告冒「戊○○」之名得標
      之事實，從而，證人林翠霞證稱戊○○標得本件互助會第三期之會款一情，因
      與其餘證人所述南轅北轍，且悖於常理，難謂可採。
  ４、本件被告未得戊○○之同意或授權，即將戊○○名列於九十年三月二十五日所
      召集之互助會簿中，亦有前開互助會簿會員影本一份附卷可佐，而被告竟於九
      十年五月二十五日第三會開標時，在住處冒「戊○○」之名義，填載「戊○○
      」之署押及偽填標息「四千五百元」之內容於標單上，並如數向其餘活會會員
      收取各一萬五千五百元之會款，因而詐得會款二十一萬七千元等情，應屬真實
      ，證人戊○○既未參與本件互助會亦未得標，則被告辯稱：戊○○有參與互助
      會且已得標一情，應屬諉詞，自不可信。
（三）再者，被告自任會首所召集之互助會，被告除標得第一會外，旋於第二、三會
      即分別冒「丁○○」「戊○○」之名標得會款，復於第七會開標前即宣告倒會
      ，被告冒名投標第二、三會之舉，已徵其主觀上不法所有之意圖，是認被告所
      辯各詞均不足採，本件事證明確，被告犯行已可認定。
二、按民間互助會標會之標單，就其內容所載署押及金額本身言，原無何一定之意思
    表示，祇因在民間標會之習慣上，足為表示其一定用意之證明，而屬刑法第二百
    二十條第一項所謂以文書論之私文書（最高法院八十七年度臺非字第一二號，亦
    同此見解）。又按民間互助會已標取會款者（即死會），於標取會款以後不問何
    人得標，至完會止，本有向會首按時交付會款（含標息）之義務，是會首施以詐
    術，除對於活會會員有施用詐術，使活會會員陷於錯誤，而交付會款，成立詐欺
    取財罪外，其向己標取會款之會員，按時收取之會款，並無施詐或使之陷於錯誤
    可言，自無成立詐欺罪之餘地。是以：
（一）核被告招募互助會，再冒用「丁○○」「戊○○」之名義，偽造標單，並持以
      行使，而詐取他人財物之犯行，係犯刑法第二百十六條、第二百十條、第二百
      二十條第一項之行使偽造準私文書罪，第三百三十九條第一項之詐欺取財罪。
（二）被告偽造「丁○○」「戊○○」之署押於標單上，為偽造標單準私文書之部分
      行為，且偽造準私文書之低度行為，應為行使之高度行為所吸收，均不另論罪
      。
（三）又其分別以「丁○○」、「戊○○」之名義冒標詐稱「丁○○」、「戊○○」
      得標向其餘活會會員收取會款，各均同時使活會會員受害，係以一行為觸犯數
      詐欺罪名，各應依想像競合犯之規定，從一重處斷。
（四）被告先後二次詐欺取財、行使偽造準私文書之犯行，各屬時間緊接，犯罪構成
      要件各均相同，各顯係基於概括犯意而反覆為之，分別應依連續犯之規定，論
      以一罪，並各加重其刑。
（五）被告所犯上開連續行使偽造準私文書罪與連續詐欺取財罪間，有方法結果之牽
      連關係，為牽連犯，應依刑法第五十五條規定，從較重之行使偽造準私文書罪
      處斷。
（六）原審依刑法第五十六條、第二百十六條、第二百二十條第一項、第二百十條、
      第三百三十九條第一項、第五十五條、第四十一條第一項前段，罰金罰鍰提高
      標準條例第一條前段、第二條，審酌被告因貪圖己利，而先後以前開方式詐得
      會款，所得利益不少，且損及證人丁○○、戊○○及游美智等十四名活會會員
      之權益，復傷害渠等對被告信賴之感情，惟考其係因資金運用失當，以致週轉
      失靈，起意違犯本件犯行，犯罪之動機、目的尚屬單純，手段亦屬平和，冒名
      標會之次數為二次，詐得之款項為四十三萬六千八百元，犯後否認犯行等一切
      情狀，量處如原審主文所示之刑，並諭知易科罰金之折算標準；同時說明被告
      先後二次分別偽造「丁○○」「戊○○」署名及簽寫金額各為「四千三百元」
      「四千五百元」之紙張各一紙，雖係被告所有並供違犯本案犯罪所用之物，但
      未據扣案，且依一般標會慣例，會首就當期標會之標單均予丟棄，且距判決時
      ，已有三年餘之光景，仍無從尋得，足見被告所偽造之上開二紙標單均已滅失
      ，爰不予宣告沒收。而各該偽造標單上之「丁○○」「戊○○」偽造署押一枚
      ，因該二紙標單皆已滅失亦隨之不存在，自無從依刑法第二百十九條規定為沒
      收之宣告。核其認事用法，並無不合。被告上訴意旨略以：丁○○確曾表示參
      與互助會，而於第二會標會前始表示因伊朋友未還款，不願參加，被告以「丁○○」名義標會，實因被告認為已發給所有互助會員之會單上載有「丁○○」
      名義，被告係標「丁○○」名義之會，被告主觀上並無偽造文書之犯罪故意，
      且未造成丁○○之任何損失，互助會員中之藍春子為丁○○之配偶，被告若虛
      構「丁○○」之姓名參與互助會，藍春子豈會不知？何以藍春子並未表示意見
      ？可見被告所辯丁○○先已答應參加互助會，嗣再表示不參與，應為真實。另
      戊○○確亦為互助會之會員，且已標會，戊○○於九十年五月二十五日得標時
      ，被告曾向渠借得標之會款週轉一個月，並約定利息一萬三千元，斯時被告簽
      發二紙發票人為被告之女阮瓊瑤帳號，票號0000000號、面額一十五萬
      元，及票號0000000、面額一十三萬元，合計二十八萬元，即會款及利
      息之支票予戊○○，上開二紙支票業經戊○○之子林家茂屆期提示兌現，此有
      華南商業銀行南台中分行以九十三年十月十二日（93）華南中存字第二六三號
      函在卷為憑；再查，本案告訴人己○○、乙○○只二人所指被告冒戊○○、丁○○二人之名義標會，與藍春子、曾美麗二人向台中地檢署所告訴之九十一年
      偵字第六二九二號詐欺等案之犯罪事實及被告均相同，屬同一案件，是本案應
      諭知不受理判決等語。惟查被告確有冒用丁○○之名投標並詐得會款等犯行，
      原審理由已詳加敘明，被告雖辯稱丁○○原同意參加，是嗣後再表示不參加云
      云，惟此與證人丁○○所供伊不認識被告且未參加過被告所招之互助會等情已
      有不同，況縱丁○○曾經表示願意參加，然其嗣後既已表明不參與，且未同意
      被告以其名義標取會款，而被告主觀上既自認其係頂下丁○○之會份，則擔任
      會首之被告自應於丁○○表明不參加互助會時，即時告之其他會員，並於標取
      該會時，以自己名義為之，然被告卻以「丁○○」之名投標，足見被告並未將
      伊頂下丁○○之會份乙事告知其他會員，且被告未經丁○○同意即以丁○○之
      名投標，並於標得該會後向其他活會會員假稱係丁○○得標，而收取會款歸為
      己有，其為自己不法所有之意圖甚明，被告辯稱其無偽造文書之犯罪故意、沒
      有損害丁○○云云，實無可採。又被告所稱伊有交付二紙發票人為被告之女阮
      瓊瑤，面額合計二十八萬元之支票與戊○○，該二紙支票並已經楊春枝之子林
      家茂屆期提示兌現乙節雖然屬實，然查該二紙支票，票號0000000號之
      發票日期為九十年六月三十日，票號0000000號之發票日期為九十年七
      月十三日，與被告所稱借款期間已不相符，再者，九十年五月二十五日該會標
      得之會款總金額為二十一萬七千元，加上被告所稱借款利息一萬三千元，合計
      金額應為二十三萬元，而上開二紙支票面額合計為二十八萬元，與被告所稱之
      會款金額及利息亦不相符，且證人戊○○於原審已明確供述其未參加九十年三
      月二十五日被告所招之互助會（見原審卷(二)第一三一頁），是被告所稱伊有交
      付二紙面額合計二十八萬元之支票與戊○○，該二紙支票並已經楊春枝之子林
      家茂屆期提示兌領等情縱然為真，亦難據此即認戊○○確有參加九十年三月二
      十五日被告所招互助會並標取九十年五月二十五日該會等情，而為被告有利之
      認定。末查，台中地方法院檢察署九十年度偵字第六二九二號乙案，係該案告
      訴人藍春子與曾美麗就被告甲○○○與該案共同被告陳檳煌共同涉犯詐欺罪等
      情提起告訴，該案之告訴人藍春子與曾美麗與本案告訴人己○○及乙○○只雖
      同屬九十年三月二十五日被告所招互助會之會員，亦同因該互助會與被告發生
      糾紛，惟本案所訴之犯罪事實與該案並非全然相同，自非屬同一案件。綜上所
      述，本件被告上訴為無理由，應予駁回。
三、據上論斷，應依刑事訴訟法第三百六十八條，判決如主文。
本案經檢察官丙○○到庭執行職務。
中      華      民      國    九十三  年      十二      月      七      日
                                    臺灣高等法院臺中分院刑事第六庭
                                          審判長法  官  李  文  雄
                                                法  官  邱  顯  祥
                                                法  官  劉  連  星
右正本證明與原本無異。
如不服本判決應於收受送達後十日內向本院提出上訴書狀，其未敘述上訴之理由者並
得於提起上訴後十日內向本院補提理由書（均須按他造當事人之人數附繕本）。
                                                書記官  李  妍  嬅
中    華      民      國      九十三   年      十二     月     八     日
論罪科刑法條：
中華民國刑法第二百一十六條 (行使偽造變造或登載不實之文書罪)
行使第二百十條至第二百十五條之文書者，依偽造、變造文書或登載不實事項或使登
載不實事項之規定處斷。
中華民國刑法第二百一十條 (偽造變造私文書罪)
偽造、變造私文書，足以生損害於公眾或他人者，處五年以下有期徒刑。
中華民國刑法第二百二十條
在紙上或物品上之文字、符號、圖畫、照像，依習慣或特約，足以為表示其用意之證
明者，關於本章及本章以外各罪，以文書論。
錄音、錄影或電磁紀錄，藉機器或電腦之處理所顯示之聲音、影像或符號，足以為表
示其用意之證明者，亦同。
稱電磁紀錄，指以電子、磁性或其他無法以人之知覺直接認識之方式所製成之紀錄，
而供電腦處理之用者。
中華民國刑法第三百三十九條 (普通詐欺罪)
意圖為自己或第三人不法之所有，以詐術使人將本人或第三人之物交付者，處五年以
下有期徒刑、拘役或科或併科一千元以下罰金。
以前項方法得財產上不法之利益或使第三人得之者，亦同。
前二項之未遂犯罰之。                                                    Ｉ
